臺灣臺南地方法院刑事判決
110年度金訴字第451號
公  訴  人  臺灣臺南地方檢察署檢察官
被      告  黃堡良




上列被告因詐欺等案件，經檢察官提起公訴（110年度偵字第148
58號），本院判決如下：
   主  文
黃堡良犯三人以上共同冒用公務員名義犯詐欺取財罪，處有期徒
刑壹年肆月，未扣案之犯罪所得新臺幣伍仟元沒收，如全部或一
部不能沒收或不宜執行沒收，追徵其價額。
    事  實
一、黃堡良於民國110年5月23日起，參與真實姓名年籍不詳之某詐
    欺集團成員所主持、操縱及指揮具有持續性、牟利性之詐欺
    集團犯罪組織（此部參與犯罪組織之犯行，業另繫屬於臺灣
    雲林地方法院110年度訴字第571號刑事案件），擔任負責前
    往指定地點向被害人收取被害人遭詐騙之款項轉交之任務，
    因而與通訊軟體Telegram自稱王姓、真實姓名年籍不詳之人
    及其他詐欺集團成員間，共同基於意圖為自己不法所有而三
    人以上冒用公務員名義詐欺取財，以及掩飾或隱匿詐欺犯罪
    所得之來源、去向之洗錢之犯意聯絡，由上開詐欺集團成員
    於110年5月28日12時10分許起，接續假冒電信人員、檢察官
    之名義，以電話與傅清波聯絡，而向傅清波佯稱：有人冒用
    其名義申辦門號並積欠電信費用，現在有涉案嫌疑，須繳納
    新臺幣（下同）50萬元作為押金等語，致傅清波陷於錯誤，
    於同日12時30分許在臺南市○○區○○路00號永康郵局提領50萬
    元，再依詐欺集團成員之指示而於同日13時55分許，在臺南
    市永康區自強路188巷16弄路口，將前開50萬元交與依詐欺
    集團指示至該處取款之黃堡良，黃堡良取得後即搭乘計程車
    離開，再依指示將該50萬元交付上手安排之詐欺集團其他成
    員，黃堡良並據以從中獲得5千元為報酬。嗣因傅清波察覺
    有異而報警處理，始循線查悉上情。
二、案經傅清波訴由臺南市政府警察局永康分局報請臺灣臺南地
    方檢察署檢察官偵查起訴。
    理  由
一、本件係經被告黃堡良於準備程序為有罪之表示，而經本院合
    議庭裁定由受命法官獨任以簡式審判程序加以審理，依刑事
    訴訟法第273條之2、第159條第2項規定，不適用傳聞法則有
    關限制證據能力之相關規定，合先敘明。
二、訊據被告對於上揭事實均坦承不諱，核與告訴人傅清波於司
    法警察調查中之陳述情節相符，並有告訴人之郵局存摺影本
    1份、監視器錄影畫面截圖15張、計程車叫車紀錄翻拍照片1
    張可稽（見警卷第23、29至43、45頁），事證明確，被告犯
    行洵堪認定。
三、論罪科刑部分：
　㈠核被告所為，係犯刑法第339條之4第1項第1款、第2款之三人
    以上共同冒用公務員名義犯詐欺取財罪及洗錢防治法第2條
    第2款、第14條第1項之洗錢罪。又共同實施犯罪行為之人，
    參與構成要件行為之實施，並不以參與構成犯罪事實之全部
    或始終參與為必要，即使僅參與構成犯罪事實之一部分，或
    僅參與某一階段之行為，亦足以成立共同正犯。查被告擔任
    負責向告訴人收取受騙款項，再轉交其他詐欺集團成員之任
    務，與詐欺集團成員間為詐欺取得告訴人之款項而彼此分工
    ，堪認被告與詐欺集團成員係在合同意思範圍內，各自分擔
    犯罪行為之一部，並相互利用他人之行為，以達犯罪之目的
    ，是被告與其他詐欺集團成員間，就本件犯行有犯意聯絡及
    行為分擔，應為共同正犯。
　㈡按想像競合犯之處斷刑，本質上係「刑之合併」，其所謂從
    一重處斷，乃將想像競合犯組成之評價上數罪，合併為科刑
    一罪，其所對應之刑罰，亦合併其評價上數罪之數法定刑，
    而為一個處斷刑。易言之，想像競合犯侵害數法益者皆成立
    犯罪，論罪時必須輕、重罪併舉論述，同時宣告所犯各罪名
    ，包括各罪有無加重、減免其刑之情形，亦應說明論列，量
    刑時併衡酌輕罪部分量刑事由，評價始為充足，然後依刑法
    第55條前段規定「從一重處斷」，非謂對於其餘各罪可置而
    不論，故法院決定處斷刑時，雖以其中最重罪名之法定刑，
    做為裁量之準據，惟於裁量其輕重時，仍應將輕罪合併評價
    在內（最高法院108年度台上字第4405、4408號判決意旨參
    照）。被告就所犯之洗錢防治法第2條第2款、第14條第1項
    之洗錢罪，於偵查及審理中均為自白，依洗錢防制法第16條
    第2項規定減輕其刑；又被告本於詐得告訴人之金錢並掩飾
    或隱匿詐欺犯罪所得之來源、去向之同一犯罪決意及計畫，
    而為上開二犯行，犯罪目的單一而具有局部同一性，屬一行
    為觸犯數罪名之想像競合犯，應依刑法第55條前段之規定，
    從重論以三人以上共同冒用公務員名義犯詐欺取財罪。
　㈢次按行為人於參與同一詐欺集團之多次加重詐欺行為，因部
    分犯行發覺在後或偵查階段之先後不同，肇致起訴後分由不
    同之法官審理，為裨益法院審理範圍明確、便於事實認定，
    即應以數案中「最先繫屬於法院之案件」為準，以「該案中
    」之「首次」加重詐欺犯行與參與犯罪組織罪論以想像競合
    。縱該首次犯行非屬事實上之首次，亦因參與犯罪組織之繼
    續行為，已為該案中之首次犯行所包攝，該參與犯罪組織行
    為之評價已獲滿足，自不再重複於他次詐欺犯行中再次論罪
    ，俾免於過度評價及悖於一事不再理原則（最高法院109年
    度台上字第3945號判決意旨參照）。被告參與詐欺集團犯罪
    組織部分，業已先繫屬於臺灣雲林地方法院110年度訴字第5
    71號刑事案件，有臺灣高等法院被告前案紀錄表1份可憑，
    檢察官亦當庭說明此部分係另繫屬於上揭刑事案件，則被告
    違反組織犯罪防制條例部分，本院毋庸併予審究，附此敘明
    。
　㈣爰審酌被告不思依循正途獲取穩定經濟收入，為貪圖報酬，
    擔任受詐騙集團指示收取詐騙款項交付詐騙集團之任務，使
    詐欺集團坐領不法利益，並因而製造金流斷點，掩飾、隱匿
    詐欺犯罪所得之本質及去向，造成告訴人受到財產損害，並
    助長詐騙歪風、影響社會正常交易往來之互信基礎及增加追
    緝犯罪之困難，然念及被告尚知坦承犯行認錯，未無端耗費
    司法資源，犯後態度並非惡劣，並考量告訴人受詐騙之損失
    ，再斟酌被告於本件犯行中，係擔任受其他詐騙集團核心成
    員指揮取款再予轉交之角色，並非詐騙集團居於核心決策地
    位之首腦或核心人物，又未賠償告訴人而為實質補償，復兼
    衡被告自述其目前就讀明陽中學、未婚、無子女、先前曾從
    事物流工人、浪板工人而無人須行扶養之智識程度及家庭生
    活經濟狀況等一切情狀，量處如主文所示之刑。
　㈤被告實行本件犯行所得之報酬5千元，係未扣案之犯罪所得，
    應依刑法第38條之1第1項前段、第3項規定宣告沒收，如全
    部或一部不能沒收或不宜執行沒收，追徵其價額。至於其餘
    詐騙款項，被告並未管領所有，而上開分取之報酬，亦非洗
    錢防制法第14條之洗錢標的之財物或財產上利益，故無同法
    第18條第1項規定之適用。
據上論斷，應依刑事訴訟法第273條之1第1項、第299條第1項前
段，洗錢防制法第14條第1項，刑法第11條前段、第28條、第339
條之4第1項第1款、第2款、第55條前段、第38條之1第1項前段、
第3項，刑法施行法第1條之1第1項，判決如主文。
本案經檢察官洪欣昇到庭執行職務
中　　華　　民　　國　　111 　年　　1 　　月　　27　　日
                  刑事第十三庭  法　官　陳威龍
以上正本證明與原本無異。
如不服本判決應於收受本判決後20日內向本院提出上訴書狀，並
應敘述具體理由。其未敘述上訴理由者，應於上訴期間屆滿後20
日內向本院補提理由書狀（均須按他造當事人之人數附繕本）「
切勿逕送上級法院」。 
　　　　　　　　　　　　　　　　書記官  楊琄琄
中　　華　　民　　國　　111 　年　　1 　　月　　27　　日
附錄論罪科刑法條
洗錢防制法第14條第1項、第2項：
有第二條各款所列洗錢行為者，處7年以下有期徒刑，併科新臺
幣5百萬元以下罰金。
前項之未遂犯罰之。
刑法第339條之4第1項第1款、第2款：
犯第339條詐欺罪而有下列情形之一者，處1年以上7年以下有期
徒刑，得併科1百萬元以下罰金：
一、冒用政府機關或公務員名義犯之。
二、三人以上共同犯之。